臺灣宜蘭地方法院刑事判決　　　　　　　 96年度易字第197號
公　訴　人　臺灣宜蘭地方法院檢察署檢察官
被　　　告　丙○○
上列被告因詐欺案件，經檢察官提起公訴（95年度偵字第3340號
、第4499號），本院判決如下：
    主  文
丙○○幫助連續意圖為自己不法之所有，以詐術使人將本人之物
交付，處有期徒刑拾月，減為有期徒刑伍月，如易科罰金，以銀
元參佰元即新臺幣玖佰元折算壹日。
    事  實
一、構成犯罪事實：
    丙○○因缺錢花用，明知將自己之帳戶存摺、印章、晶片金
    融卡、密碼交付他人，可供他人以該帳戶做為詐欺取財之人
    頭帳戶使用，竟不違背其本意，仍基於幫助他人詐欺取財之
    不確定犯罪故意，於民國95年1月6日至95年2月22日間之某
    時（起訴書誤載為91年或92年間），在宜蘭縣羅東鎮某處，
    將其所開立中華郵政股份有限公司宜蘭羅東南門郵局之局號
    000000-0、帳號000000-0號帳戶存摺、印章、晶片金融卡、
    密碼，以新臺幣（下同）24,000元之價格，出售予經營地下
    錢莊之真實姓名年籍不詳成年人，而容任他人利用上開帳戶
    作為財產犯罪工具。嗣該成年人取得上開帳戶存摺、印章、
    晶片金融卡、密碼後，竟與不詳姓名年籍之女子，共同基於
    意圖為自己不法所有之概括犯意聯絡，連續於附表編號1至3
    所示時間，以附表編號1至3所示詐欺方法，致使附表編號1
    至3所示之人陷於錯誤，而於附表編號1至3所示時間，依其
    指示匯款至丙○○上開帳戶內，嗣經附表編號1至3所示之人
    查證後，始知受騙。
二、案經宜蘭縣警察局羅東分局、臺中縣警察局霧峰分局報告臺
    灣宜蘭地方法院檢察署檢察官偵查起訴。
    理  由
甲、證據能力部分：
一、按被告以外之人於審判外之言詞或書面陳述，除法律有規定
    者外，不得作為證據。又被告以外之人於審判外之陳述，雖
    不符前4條之規定，而經當事人於審判程序同意作為證據，
    法院審酌該言詞陳述或書面陳述作成時之情況，認為適當者
    ，亦得為證據。刑事訴訟法第159條第1項、159條之5第1項
    分別定有明文。
二、經查：證人丁○○、乙○○、甲○○之警詢筆錄，雖係被告
    以外之人於審判外之言詞陳述，惟業經被告於審判程序中表
    示同意作為證據（見本院卷第21頁），且本院審酌上開言詞
    陳述作成時情況，並無違法之處，認為適當，依上開規定，
    自得作為證據使用，先予敘明。
乙、實體部分：
一、認定犯罪事實所憑之證據及理由：
（一）被告坦承事項及其辯解：
   1、坦承事項：（見本院卷第20頁）
      被告丙○○坦承伊有將其所開立上開帳戶存摺、印章、晶
      片金融卡、密碼，交付地下錢莊之真實姓名年籍不詳成年
      人，並取得24,000元，嗣附表編號1至3所示之人，於附表
      編號1至3所示時間，因受騙分別匯如附表編號1至3所示金
      額至上開帳戶之事實，核與證人丁○○、乙○○、甲○○
      於警詢中所述情節相符（見警羅偵字第0950004337號卷第
      23頁至第36頁），並有郵政國內匯款執據7紙、中華郵政
      股份有限公司宜蘭郵局95年4月13日宜營字第0955000320
      號函附羅東南門郵局局號000000-0帳號000000-0號帳戶開
      戶基本資料、最近交易資料各1份、中華郵政股份有限公
      司宜蘭郵局95年10月23日宜營字第0955000960號函附羅東
      南門郵局局號000000-0帳號000000-0號帳戶客戶歷史交易
      清單及帳戶變更資料各1份在卷足憑（見警羅偵字第09500
      04337號卷第55頁、第60頁、第63頁至第64頁、第80頁至
      第82頁；霧警偵字第0950056776號卷第9頁至第10頁、95
      偵3340號卷第39頁至第51頁），堪認屬實。
   2、被告之辯解：
      被告矢口否認有何幫助詐欺取財之犯行，辯稱：伊不知道
      地下錢莊之人會將上開帳戶之存摺、印章、金融卡、密碼
      拿來詐欺取財使用等語。
（二）本院之判斷：
   1、被告於95年11月15日警詢中供稱：「我於90年或91年間因
      經濟狀況不好，看自由時報分類廣告所刊登之小額貸款廣
      告，於是我向該地下錢莊借得30,000元，實拿24,000元，
      該地下錢莊人員要我提供上記帳戶之存摺、印章、金融卡
      、身分證影本作為質押品，並要我每10日匯6,000元至上
      記帳戶給地下錢莊，當作繳交利息，我總共匯1次繳交利
      息後，以電話聯絡該地下錢莊稱要還本金，但該地下錢莊
      人員都沒有消息，我不知道該地下錢莊之聯絡電話及人員
      年籍資料，我沒有再向郵局申請補發存摺使用，我沒有臨
      櫃或至提款機提領上記帳戶內金錢。」等語（見霧警偵字
      第0950056776號卷第3頁至第4頁）；於95年12月25日偵查
      中供稱：「我有將郵局存摺、印章、金融卡交給地下錢莊
      使用，我有向地下錢莊借30,000元，他叫我拿這些東西做
      為抵押品，事後我要將上開東西要回時，就找不到地下錢
      莊的人，我於90年或91年，在宜蘭縣羅東鎮○○○路，將
      上開東西交給地下錢莊。」等語（見95偵4499號卷第6頁
      ）；於96年6月6日本院準備程序中供稱：「我當初是跟地
      下錢莊借錢，他們要我提供存摺、提款卡、印章、密碼給
      他們，要我匯錢給他們，後來我覺得不對，我打電話跟地
      下錢莊的人，要跟他們要回來，結果找不到人。我有匯利
      息錢給地下錢莊1次。」等語（見本院卷第20頁）；於96
      年7月26日本院審理中供稱：「於93年至94年之間，我交
      郵局存款簿、提款卡、密碼、印章給地下錢莊的1個人，
      在宜蘭縣羅東鎮○○路某處交付。他叫我匯利息過去，10
      日後匯6,000元到帳戶，我還沒匯錢，因我交付這些東西
      給地下錢莊後覺得怪怪的，我打電話給他們，找不到人。
      我是核發晶片卡後才將帳戶、提款卡交給地下錢莊。我借
      30,000元，他給我24,000元。他要我提供帳戶、提款卡是
      當作抵押品，因為我沒有押身分證，順便可以匯利息，他
      們可以提款。」等語（見本院卷第53頁至第55頁）。綜觀
      被告上開供詞，就：(1)伊於何時將上開帳戶之存摺、印章
      、晶片金融卡、密碼交付地下錢莊之人；(2)伊有無交付身
      分證影本予地下錢莊之人；(3)伊有無匯利息6,000元至上
      開帳戶予地下錢莊之人等情節，前後供詞不一，顯屬可議
      。
   2、且被告於90年12月3日向國泰人壽保險股份有限公司投保
      「國泰鍾意313終身壽險」，約定月繳保險費，該公司自9
      1年3月19日至91年10月21日，每月由被告上開帳戶扣繳保
      險費；而被告於91年12月9日向保誠人壽保險股份有限公
      司投保「保誠新康健終身防癌保險」，約定每季繳保險費
      ，該公司於92年3月17日，由被告上開帳戶扣繳保險費。
      嗣於94年12月29月，被告至中華郵政股份有限公司宜蘭羅
      東南門郵局辦理更換印鑑、變更密碼，並於95年1月6日領
      取晶片金融卡。又上開帳戶自95年2月22日至95年3月25日
      被列為警示帳戶，除有附表編號1至3所示之人匯如附表編
      號1至3所示款項入該帳戶外，尚有多數人匯10,000元至20
      0,000元款項入該帳戶，隨即經不詳之人以該帳戶之金融
      卡提款或現金提款，此有中華郵政股份有限公司宜蘭郵局
      95年10月23日宜營字第0955000960號函附羅東南門郵局局
      號000000-0帳號000000-0號帳戶客戶歷史交易清單及帳戶
      變更資料各1份、國泰人壽保險股份有限公司96年6月20日
      國壽字第0960060282號函1份、保誠人壽保險股份有限公
      司96年6月26日保誠總字第960609號函1份在卷足憑（見95
      偵3340號卷第39頁至第51頁；本院卷第27頁至第28頁）。
      參以被告於本院供稱係於領取晶片金融卡後，始將上開帳
      戶之存摺、印章、晶片金融卡、密碼，在宜蘭縣羅東鎮某
      處，交付地下錢莊之人。可證被告係於95年1月6日至95年
      2月22日間之某時，在宜蘭縣羅東鎮某處，將上開帳戶之
      存摺、印章、晶片金融卡、密碼交付地下錢莊之人。公訴
      意旨認被告係於91年或92年間，將上開帳戶之存摺、印章
      、金融卡、密碼交付地下錢莊之人，容有未洽，惟此業經
      蒞庭檢察官更正，併此敘明。
   3、又金融帳戶為個人理財之工具，申請開設金融帳戶並無任
      何特殊之限制，一般民眾皆能自由申請開戶，並得同時在
      不同金融機構申請多數存款帳戶使用，乃眾所周知之事實
      ，依一般人之社會生活經驗，倘係合法收入，本可自行向
      金融行庫開戶使用，而無使用他人帳戶之必要。苟不以自
      己名義申請開戶，反向他人索借或蒐購金融機構帳戶，衡
      情應能懷疑借用或蒐購帳戶之人目的在於詐取他人財物。
      又近來詐欺取財之犯罪類型層出不窮，該等犯罪，多數均
      係利用他人帳戶作為詐欺所得財物之出入帳戶，並經媒體
      廣為披載。被告對於上開社會常情自難諉為不知，況被告
      於96年7月26日本院審理中亦供稱：「我交郵局存款簿、
      提款卡、密碼、印章給地下錢莊的1個人…因我交付這些
      東西給地下錢莊之後我覺得怪怪的，我打電話給他們，找
      不到人。…這個帳戶密碼及印鑑變更，都是我自己辦的。
      我有聽過電視或報紙刊登詐騙訊息。」等語（見本院卷第
      53頁至第55頁）。而被告就上開帳戶，曾於90年4月2日辦
      理掛失止付，並於90年4月19日更換密碼，復於94年12月2
      9月辦理更換印鑑、變更密碼，顯見被告對於如何辦理金
      融帳戶之掛失止付、變更密碼等程序甚為了解，倘若被告
      不同意他人使用上開帳戶，被告可隨時辦理掛失止付、更
      換印鑑、變更密碼。且承前述，被告尚刻意於變更印鑑及
      密碼，並換取晶片金融卡後，始於95年1月6日至95年2月2
      2日間之某時，將上開帳戶之存摺、印章、晶片金融卡、
      密碼交付地下錢莊之人，嗣後被告亦無匯入6,000元借款
      利息至上開帳戶之紀錄，此有上開帳戶客戶歷史交易清單
      1份在卷足憑。可證被告係以24,000元之價格，將上開帳
      戶之存摺、印章、晶片金融卡、密碼出售予地下錢莊之人
      ，而容任他人利用上開帳戶作為財產犯罪工具。是縱使被
      告並不確知所出售之帳戶，遭他人用以對被害人詐欺取財
      ，惟被告對於其所出售之帳戶，將遭他人作為詐欺取財犯
      行所得財物匯入及提領之工具使用，應有預見其發生，竟
      仍同意出售，顯對帳戶供他人取得不法犯罪所得之用，不
      違背其本意，足認被告確有幫助他人犯罪之不確定故意。
      被告仍以前詞辯稱：伊不知道地下錢莊之人會將上開帳戶
      之存摺、印章、金融卡、密碼拿來詐欺取財使用等語，自
      不足採。
   4、綜上所述，可證被告基於幫助他人詐欺取財之不確定犯罪
      故意，於95年1月6日至95年2月22日間之某時，在宜蘭縣
      羅東鎮某處，將上開帳戶之存摺、印章、晶片金融卡、密
      碼，以24,000元之價格，出售予經營地下錢莊之真實姓名
      年籍不詳之成年人，而容任該成年人利用上開帳戶作為詐
      欺取財犯罪工具之事實，事證明確，犯行堪以認定。
二、論罪科刑之理由：
（一）按被告行為後，94年2月2日修正公布之刑法（下稱新法）
      已於95年7月1日施行，新法第2條第1項規定：「行為後法
      律有變更者，適用行為時之法律。但行為後之法律有利於
      行為人者，適用最有利於行為人之法律。」，係規範行為
      後法律變更所生新舊法律比較適用之準據法，於新法施行
      後，自應適用新法第2條第1項之規定，為「從舊從輕」之
      比較；又比較新舊法時，應就罪刑有關之共犯、未遂犯、
      想像競合犯、牽連犯、連續犯、結合犯，以及累犯加重、
      自首減輕暨其他法定加減原因（如身分加減）與加減比例
      等一切情形，本於統一性及整體性原則，綜其全部罪刑之
      結果而為比較（最高法院95年度第8次刑事庭會議決議參
      照）。經查：
   1、修正前刑法第30條規定「幫助他人犯罪者，為從犯。雖他
      人不知幫助之情者，亦同。從犯之處罰，得按正犯之刑減
      輕之。」；修正後同法條則規定「幫助他人實行犯罪行為
      者，為幫助犯。雖他人不知幫助之情者，亦同。幫助犯之
      處罰，得按正犯之刑減輕之。」，修正前、後關於幫助犯
      之成立範圍及得減輕其刑之規定內容均無變更。惟依其修
      正理由所示，因實務及學說均認為幫助犯應採共犯從屬性
      說之「限制從屬形式」，原條文之用語易滋生共犯獨立性
      說與從屬性說之爭，爰將法條用語由「從犯」改為「幫助
      犯」，以杜疑義。是比較新舊法之結果，舊法即行為時法
      並非較有利於被告，且依修法之理由，應適用新法較為妥
      適。
   2、修正前刑法第33條第5款規定罰金為銀元1元以上，換算為
      新臺幣後，為新臺幣3元以上。修正後同條款則規定「罰
      金：新臺幣1,000元以上，以百元計算之。」，是比較新
      舊法之結果，舊法即行為時法有利於被告。
   3、依修正前刑法第41條第1項前段之規定及刪除前罰金罰鍰
      提高標準條例第2條前段之規定，易科罰金之折算標準，
      應以銀元300元折算1日，經換算為新臺幣後，應以新臺幣
      900元折算為1日。修正後刑法第41條第1項前段則規定「
      犯最重本刑為5年以下有期徒刑以下之刑之罪，而受6個月
      以下有期徒刑或拘役之宣告者，得以新臺幣1,000元、2,0
      00元或3,000元折算1日，易科罰金。」，是比較新舊法之
      結果，舊法即行為時法有利於被告。
（二）被告丙○○所為，係犯刑法第30條第1項、第339條第1項
      之幫助詐欺取財罪。
（三）被告係幫助他人犯罪，依刑法第30條第2項規定，減輕其
      刑。
（四）次按連續幫助與幫助連續為不同之犯罪態樣，如基於概括
      犯意，多次幫助他人犯罪，為連續幫助，該幫助者有多次
      犯罪行為；如以一幫助行為，幫助他人連續犯罪，則為幫
      助連續，就幫助犯而言，僅有1次犯罪行為。查被告丙○○基於幫助之故意，出售上開帳戶存摺、印章、晶片金融
      卡、密碼予不詳之成年人，雖該成年人連續向附表編號1
      至3所示被害人詐欺取財，惟被告僅有1次交付帳戶存摺、
      印章、晶片金融卡、密碼之行為，僅係1幫助行為，附此
      敘明。
（五）審酌被告無犯罪前科，有臺灣高等法院被告前案紀錄表1
      份在卷可參，素行良好，惟現今社會以人頭帳戶作為詐欺
      取財之事件，已經由報章媒體廣為傳播，被告竟不思循正
      途賺取金錢，反圖不勞而獲，將自己之帳戶存摺、印章、
      晶片金融卡、密碼出售予不詳之人，幫助該人從事詐欺取
      財之行為，致使附表編號1至3所示被害人因受騙而受有損
      害，並增加警方追查犯罪之困難，因此助長上開詐欺取財
      犯罪之橫行，影響社會治安，及考量被告於犯罪後仍飾詞
      否認犯行，態度不佳等一切情狀，量處如主文所示之刑。
      惟查被告犯罪之時間，係在96年4月24日以前，所犯符合
      中華民國96年罪犯減刑條例第2條第1項第3款所定之減刑
      要件，應減其刑期二分之一，故減為有期徒刑5月，並依
      該減刑條例第9條，併諭知易科罰金之折算標準。
（六）至於未扣案之上開帳戶存摺、印章、晶片金融卡雖係被告
      所有，供幫助詐欺取財使用之物，惟被告已將上開物品交
      付地下錢莊不詳之人，而不知去向，復無積極證據證明上
      開物品尚屬存在，應認業已滅失，爰不予宣告沒收，併此
      敘明。
三、適用之法律：
（一）程序法方面：刑事訴訟法第299條第1項前段。
（二）實體法方面：刑法第2條第1項、第339條第1項、第30條第
      1項、第2項、修正前刑法第41條第1項前段，刑法施行法
      第1條之1，95年7月1日刪除前罰金罰鍰提高標準條例第2
      條，現行法規所定貨幣單位折算新臺幣條例第2條，中華
      民國96年罪犯減刑條例第2條第1項第3款、第7條、第9條
      。
本案經檢察官沈念祖到庭執行職務。
中　　華　　民　　國　　96　　年　　8　　月　 　 9　　日
                  刑事第四庭     審判長法  官  謝佩玲
                  　                   法  官  辜漢忠
                                       法  官  蘇錦秀
以上正本證明與原本無異。
如不服本判決應於收受本判決後10日內向本院提出上訴書狀，並
應敘述具體理由。若未敘述理由者，應於上訴期間屆滿後20日內
向本院補提理由書狀(均須按他造當事人之人數附繕本)。
                                       書記官　葉瑩庭
中　　華　　民　　國　　96　　年　　8　　月　 　 9　　日
附表：
┌──┬─────┬──────┬─────────┬────────┐
│編號│ 被 害 人 │ 時      間 │方式（新臺幣）    │金額（新臺幣）  │
├──┼─────┼──────┼─────────┼────────┤
│ 1  │丁○○    │95年3月15日 │接獲電話，對方自稱│150,000元（匯款 │
│    │          │15時許      │是新世紀股份有限公│時間：95年3月24 │
│    │          │            │司對獎部，謊稱陳枝│日11時46分7秒） │
│    │          │            │星在愛買或燦坤購物│                │
│    │          │            │，於95年2月28日， │                │
│    │          │            │在該公司228公園所 │                │
│    │          │            │舉辦之千萬抽獎活動│                │
│    │          │            │抽中3獎，獎金為1,1│                │
│    │          │            │00,000元，稅金220,│                │
│    │          │            │000元可以在領得獎 │                │
│    │          │            │金後，從獎金中扣除│                │
│    │          │            │，惟須繳納費用加入│                │
│    │          │            │會員以及辦理律師簽│                │
│    │          │            │證，才可以領獎，使│                │
│    │          │            │丁○○陷於錯誤，依│                │
│    │          │            │指示至鄰近郵局匯款│                │
│    │          │            │。                │                │
├──┼─────┼──────┼─────────┼────────┤
│ 2  │乙○○    │95年3月22日 │接獲女子來電，對方│70,000元（匯款時│
│    │          │            │自稱係科技公司舉辦│間：95年3月23日 │
│    │          │            │抽獎活動，謊稱張金│13時27分53秒）  │
│    │          │            │柱抽中3獎，獎金110├────────┤
│    │          │            │,000元，需繳納費用│238,000元（匯款 │
│    │          │            │加入會員才可以領獎│時間：95年3月23 │
│    │          │            │，使乙○○陷於錯誤│日14時23分56秒）│
│    │          │            │，依指示至鄰近郵局├────────┤
│    │          │            │匯款。            │150,000元（匯款 │
│    │          │            │                  │時間：95年3月24 │
│    │          │            │                  │日11時18分36秒）│
│    │          │            │                  ├────────┤
│    │          │            │                  │292,000元（匯款 │
│    │          │            │                  │時間：95年3月24 │
│    │          │            │                  │日15時10分22秒）│
│    │          │            │                  ├────────┤
│    │          │            │                  │300,000元（匯款 │
│    │          │            │                  │時間：95年3月24 │
│    │          │            │                  │日17時2分8秒）  │
├──┼─────┼──────┼─────────┼────────┤
│ 3  │甲○○    │95年3月24日 │接獲女子來電，對方│20,000元（匯款時│
│    │          │            │自稱係科技公司舉辦│間95年3月24日16 │
│    │          │            │抽獎活動，謊稱林芳│時47分55秒）    │
│    │          │            │羽中獎，需繳納費用│                │
│    │          │            │加入會員、辦理律師│                │
│    │          │            │簽證才可以領獎，使│                │
│    │          │            │甲○○陷於錯誤，依│                │
│    │          │            │指示至鄰近郵局匯款│                │
│    │          │            │。                │                │
└──┴─────┴──────┴─────────┴────────┘
【附錄本案論罪科刑法條】
★刑法第339條第1項：
意圖為自己或第三人不法之所有，以詐術使人將本人或第三人之
物交付者，處5年以下有期徒刑、拘役或科或併科1,000元以下罰
金。
